【裁判字號】    96,訴,927
【裁判日期】    970409
【裁判案由】    塗銷所有權移轉登記
【裁判全文】
臺灣高雄地方法院民事判決               96年度訴字第927號
原      告  高雄縣鳳山市農會
法定代理人  己○○
訴訟代理人  戊○○
            丁○○
被      告  丙○○
           Ｚ0000000.
            甲○○
           Ｚ0000000.
上二人共同
訴訟代理人  朱淑娟律師
            陳裕文律師
            侯勝昌律師
複代理  人  陳正男律師
當事人間請求塗銷所有權移轉登記事件，本院民國97年4 月1 日
言詞辯論終結，判決如下：
    主  文
確認被告間就如附表一、二所示建物之買賣關係不存在。
被告丙○○就前項建物於民國94年7 月12日以買賣為原因所為之
所有權移轉登記應予塗銷。
訴訟費用由被告連帶負擔。
    事實及理由
一、原告主張：
    被告甲○○積欠原告2 筆借款各為新台幣（下同）1242萬元
    、1700萬元，及均自88年10月間起算之約定利息（下稱系爭
    債權）迄未清償，竟將其名下未設定負擔如附表一、二所示
    之2 筆建物（下合稱系爭建物），均於94年7 月12日與被告
    丙○○為通謀虛偽買賣，而於同年月19日移轉登記予被告丙○○，其法律行為應屬無效而不存在；若買賣行為屬實，然
    被告間之此有償行為亦係故意損害原告之系爭債權。爰依民
    法87條第1 項、第113 條及第242 條等規定，先位請求確認
    系爭建物買賣關係不存在，並代位被告甲○○請求塗銷系爭
    建物之移轉登記；若無理由，再依民法第244 第2 、4 項規
    定，備位請求撤銷系爭建物買賣關係及物權行為，回復登記
    為被告甲○○所有。
二、被告則以：
    被告甲○○因於競選鄉民代表及縣議員期間，自70年間起向
    丙○○之母乙○○陸續借貸，而乙○○於93年10月28日死亡
    後，由其子即被告丙○○一人繼承對甲○○之借貸債權，當
    丙○○向甲○○要債時，甲○○乃將名下系爭建物以買賣為
    原因移轉登記予被告丙○○用以抵債，非通謀虛偽之行為，
    亦無詐害原告系爭債權之意等語置辯，求駁回原告之訴。
三、不爭執事實：
  (一)被告甲○○積欠原告2 筆系爭債權（卷8 頁債權憑證）迄未
    清償。
  (二)系爭債權中之1242餘萬元（原本1300萬元），甲○○提供高
    雄縣鳳山市道○○段1073-15 號土地於82年間設定抵押權債
    權1560萬元予原告（卷172 頁登記謄本）；另1700元萬元系
    爭債權部分，則於81年間提供高雄縣林園鄉○○段792-30號
    及大寮鄉○○段830 、832 、845 、845-1 、847 及850 號
    共7 筆土地設定抵押權2040萬元（卷213~15頁登記謄本）予
    原告。
  (三)被告丙○○之母乙○○於93年10月28日死亡（卷34頁與84頁
    戶籍謄本），未向財政部台灣省南區國稅局高雄縣分局為遺
    產申報，有該局96年9 月12日南區國稅高縣一字第09600524
    24號函在卷（114~115 頁）可稽，且生前五年期間除在原告
    信用部有帳號外，其餘則無（卷98~109頁金融機構回應開戶
    銀行列表）。而被告丙○○為其繼承人。
  (四)後被告甲○○將其名下未設定負擔如附表所示之系爭建物，
    均於94年7 月12日出賣與被告丙○○，而於同年7 月19日移
    轉登記（卷16~17 頁登記謄本），原告乃於95年6 月26日對
    系爭建物聲請假處分查封登記在案（卷43~44 頁異動索引）
    。
  (五)被告甲○○94年7 月19日移轉系爭建物予被告丙○○時，其
    名下之財產尚有20筆房地（卷146 財產資料歸屬清單與89~9
    3 頁財產所得調件明細表）：
    1.高縣鳳山市○○街57號附2房屋。
    2.高縣鳳山市道○○段1073-15 號土地（卷236 頁謄本，設
      定1560萬元，借1300萬元，尚欠1242餘萬元）。
    3.高雄縣大社鄉○○段601號（卷238頁謄本，未設定）。
    4.高縣大寮鄉○○段784 、793 、794 、799 、812 （卷20
      8~212 頁謄本，五筆均未設定）、830 、831 （卷214~21
      5 頁謄本，後1 筆未設定：）、832 、845 、845-1 、84
      7 、850 、857 號（卷212~222 頁謄本，後一筆未設定）
      土地。
    5.高縣林園鄉○○段792-30號土地（卷223頁謄本）。
    6.台南縣北門鄉○○段325-2 號（卷225 頁謄本，未設定）
      、348 號（卷226 頁謄本，被告甲○○應有部分1/4 ，未
      設定）、561 號（卷231 頁謄本，被告甲○○應有部分1/
      16，未設定）土地。
  (六)被告甲○○於94年7 月19日移轉系爭建物時，當時其名下之
    上揭20筆房地至今未異動，其總價值於扣除增值稅後，不論
    當時或目前，均不足以清償系爭債權；且迄今其名下亦無新
    購不動產。
  (七)原告曾於94年8 月5 日具狀提出94年7 月11日所列印其時仍
    登記被告甲○○所有之系爭建物登記謄本為憑，向執行法院
    聲請假扣押，因系爭建物適於同年7 月19日移轉登記予被告
    丙○○，經執行法院通知原告獲悉無從查封，再於95年2 月
    15日申請系爭建物登記謄本（本卷260 頁）時始確認，此時
    起至95年12月25日具狀提起本訴備位請求塗銷登記，尚未逾
    民法第245 條規定撤銷權之1 年除斥期間（原告備位聲明）
    ，已經本院調該94年度執字第40 956號假扣押執行卷核閱無
    訛。
四、爭執事項：
  (一)被告間系爭房屋之買賣行為法律關係是否不存在？
  (二)如買賣行為非虛，被告間之系爭房屋買賣及移轉行為是否詐
    害原告之系爭債權（含被告丙○○是否明知侵害）？
五、本院判斷：
  (一)按確認法律關係之訴，非原告有即受確認判決之法律上利益
    者，不得提起，民事訴訟法第247 條第1 項前段定有明文。
    查原告之債務人即被告甲○○目前名下之上揭20筆不動產，
    其價值並不足以清償原告之系爭債權，被告均不爭執，故原
    告先位提起確認被告間就系爭建物之買賣行為不存在，請求
    判決如主文第1 項所示，對原告自有法律上之利益，得以提
    起，先此敘明。
  (二)就系爭建物，被告甲○○雖於94年7 月12日以買賣為原因，
    而於同年月19日移轉登記予被告丙○○，但均辯稱彼此間本
    無買賣價金之支付，而是甲○○將其陸續積欠乙○○之借款
    ，於乙○○93年10月28日死亡後由丙○○繼承此借款債權時
    ，以移轉登記系爭建物予丙○○，用以對丙○○抵債支付，
    非無原因。然丙○○之母乙○○死亡後並無向國稅局申報遺
    稅產資料，且乙○○死亡前五年除在原告信用部外，無其他
    存款，均不爭執如上，而將乙○○與被告甲○○在原告農會
    信用部之存款交易明細（卷122 ~127頁與130~131 頁）互相
    比對，並未發現彼此間有任何匯款交易，已難釋疑；況被告
    間究竟以多少金額為抵銷作為支付系爭建物之買賣價金，經
    隔離訊問後，丙○○稱300 多萬元，甲○○則稱330 幾萬元
    ，如此重要之價金數額竟然不同，則被告甲○○辯稱其與乙○○間有金錢借錢關係，於乙○○死亡後，對其繼承人即被
    告丙○○以抵債方式支付價金，因而才移轉系爭建物予被告
    丙○○，非通謀虛偽行為，顯難採信。至被告丙○○另辯稱
    其母乙○○常使用其子吳再復在原告信用部帳戶之存款借給
    甲○○，並聲請調閱一節，經查閱吳再復之該帳戶交易明細
    （卷127~130 頁），並未有任何匯款至甲○○之資料，亦無
    從證明乙○○與甲○○間之借貸關係存在，自不能為被告有
    利之認定，亦併敘明。
六、綜上，被告間就系爭建物之買賣行為既不能證明，則原告起
    訴先位請求確認其買賣關係不存在，進而依民法第242 條規
    定，並代位請求分別判決如主文第1 、2 項所示，是有理由
    ，自應准許。先位請求既有理由，後位依民法第242 條規定
    之請求，自無審理必要。
七、結論：本件原告之訴為有理由，依民事訴訟法第85條第2項
    規定，判決如主文。
中    華    民    國    97    年    4     月    9     日
                  民事第三庭  法  官  藍家慶
正本係照原本作成。
如不服本判決，應於送達後20日內，向本院提出上訴狀並表明上
訴理由，如於本判決宣示後送達前提起上訴者，應於判決送達後
10日內補提上訴理由書（須附繕本）。
中    華    民    國    97    年    4     月    9     日
                              書記官  許雅惠
附表：
一、坐落高雄縣林園鄉○○段792-30號及大寮鄉○○段830 號土
    地上同縣大寮鄉○○段441 建號即「門牌號碼為高雄縣大寮
    鄉○○○ 路5 巷9 號建物」。
二、坐落高雄縣林園鄉○○段792-30號及大寮鄉○○段832 號土
    地上同縣大寮鄉○○段441 建號即「門牌號碼為高雄縣大寮
    鄉○○○ 路5 巷11號建物」。


司法院資訊處製作；財團法人民間司法改革基金會備份。
